【裁判字號】    99,訴,1547
【裁判日期】    991020
【裁判案由】    不當得利
【裁判全文】
臺灣臺中地方法院民事判決              99年度訴字第1547號
原      告  丙○○
被      告  甲○○
訴訟代理人  吳中和律師
上列當事人間請求返還不當得利事件，本院於民國99年9月24日
言詞辯論終結，判決如下：
    主      文
原告之訴駁回。
訴訟費用由原告負擔。
    事實及理由
壹、程序方面：
    按起訴狀送達後，原告不得將原訴變更或追加他訴，但或擴
    張或減縮應受判決事項之聲明者，不在此限。民事訴訟法第
    255條第1項第3款定有明文。本件原告起訴原請求被告應給
    付原告新台幣（下同）100萬元，並自民國98年5月15日起至
    清償日止，按年息5%計算之利息。嗣於本院審理中則減縮其
    所請求之遲延利息自起訴狀繕本送達翌日即99年7月20日起
    算，核屬減縮應受判決事項之聲明，依上開規定，自無不合
    ，應予准許。
貳、兩造之主張：
一、原告起訴主張：
  (一)原告於97年7、8月間在台中縣大里市家蓁理髮廳理髮而認識
    被告，言談之間，被告知悉原告單身且頗有積蓄，即刻意討
    好原告，雙方因而開始交往，被告進而不時向原告求助給付
    生活費及應急每月約達2萬元。嗣於98年5月間，被告則以受
    僱人之薪資低微，並非長久之計，欲另立門戶，且已與他人
    （即訴外人高吉鴻及葉宸農）協議集資約2百萬元籌設立青
    虹理髮廳為由，要原告以其名義出資，原告因當時月入僅三
    萬元，乃告以並無鉅款可資挹注，被告即稱成立理髮廳後獲
    利可期，不怕血本無歸，並立誓願與原告結婚廝守，照顧原
    告後半生生活為條件，且再要求原告將金門縣榜林村房屋一
    棟及田地乙畦為養老之身家財產出售籌資。原告一時為其所
    惑，口頭答應其所求，其後被告以合夥資金期限已屆，催促
    原告將上開房屋及土地賣掉，原告乃夥同被告於98年5月7日
    到金門以2百餘萬元價金，將上開房屋及土地出賣予鄰居即
    訴外人許東山，許東山於支付30萬元訂金時，見原告帶同被
    告到場，恐原告被騙，並質疑被告幫原告投資理髮廳之事，
    被告乃在訴外人許東山面前信誓旦旦，謂其因見原告老實，
    不事生產終非長計，現兩人共同生活，所得款項係為將來結
    婚共同廝守後半生預為籌謀而投資之用。而被告在與訴外人
    許東山見面之前，已先隨同原告與原告唯一之親人即原告胞
    妹乙○○見面說明來意，被告亦作上開保證一再要求乙○○
    放心等語。
  (二)被告於98年5月7日取得原告交付之30萬元後，恐原告不願再
    交付其餘款項，乃謂如原告不加信任，願將30萬元退還，兩
    人以後斷絕往來，隨即則要求原告立據須將嗣後所得價款全
    數交付被告，而原告於猶豫之間，被告乃力言理髮廳全部收
    支書據，其將全部交給原告，證明理髮廳係原告出資，以昭
    信實；而原告應立據表示已出售之房地，願「贈與被告供其
    後半生活費用等問題」，以防原告後悔；且理髮廳雖係以被
    告名義投資，然原告既係實質掌控其投資，亦不容被告變心
    云云，原告以其所言合乎情理，乃於98年5月12日依言書立
    字據。又原告復於98年5月14日偕同被告返回金門，向訴外
    人許東山收取70萬元，並交付被告。然嗣後被告見原告出賣
    上開房屋及土地所得二百餘萬元已為其花用殆盡，逐漸對原
    告疏遠。且於98年7月8日青虹理髮廳開幕，原告到場了解營
    業狀況時，被告及訴外人葉宸農竟謂原告並非股東，無權置
    喙，而將原告逐出門外，嗣後原告一再尋找被告，被告竟來
    電惡言相向，謂兩造毫無關係，並譏笑原告已無計可施。
  (三)由上事實，顯見被告所謂原告將財產贈與後即願與原告共同
    廝守，照顧原告後半生，顯然詐騙不實。為此，原告爰依民
    法第92條、第412條、第419條之規定撤銷贈與，並依不當得
    利規定，請求被告返還100萬元等語。並聲明：被告應給付
    原告100萬元，並自起訴狀繕本送達翌日即99年7月20日起至
    清償日止，按年息5%計算之利息。
二、被告則以：原告固有於98年5月7日、同年5月14日各交付30
    萬元、70萬元予被告。惟該100萬元係原告於97年8月間在台
    中縣大里市家蓁理髮廳認識被告後，為追求被告，主動對被
    告獻殷勤，並立據表示願意將坐落金門縣榜林村房屋一棟及
    田地三畝贈與被告，被告並未施用詐術，原告亦曾以此理由
    向台灣台中地方法院檢察署（下稱台中地檢署）提出告訴，
    經該署檢察官以98年度偵字第28885號不起訴處分確定，亦
    可證明被告並未向原告施用詐術，原告亦未陷於錯誤而為贈
    與之意思表示。又原告贈與被告100萬元，係原告為追求被
    告主動贈與，被告並未承諾負有使原告擔任青虹理髮廳之股
    東及負責人，或願意與原告結婚照顧後半生起居等兩個負擔
    。再者，原告在訴外人許東山面前表示被告是原告之債主，
    不敢說是原告之女朋友，僅說房地賣掉是要還被告及其他債
    主，而在原告妹妹乙○○面前，原告則並未介紹被告是其女
    友，只和其妹妹聊其家庭成員之事情，甚至原告還交代被告
    不要告訴原告妹妹，原告要賣土地之事情。本件原告既主張
    贈與被告之100萬元係受被告詐欺所為，且所為之贈與係附
    負擔之贈與，則原告自應就其所主張被詐欺或附負擔贈與之
    事實負舉證責任。又原告主張其於98年5月7日、同年5月14
    日受被告詐欺而各交付30萬元、70萬元予被告，惟被告遲至
    99 年6月24日始提起本件訴訟，本件原告撤銷受詐欺之意思
    表示顯已逾1年除斥期間等語，資為抗辯。並答辯聲明：原
    告之訴駁回。
參、得心證之理由：
一、原告主張：原告於與被告交往期間，曾先後於98年5月7日、
    同年月14日，分別贈與被告30萬元、70萬元之款項，共計
    100萬元之事實，已為被告所不爭執，應堪認定。
二、原告復主張：被告與原告交往後，乃以其欲他人合夥開設青
    虹理髮廳為由，獲利可期，要原告以其名義出資，並立誓願
    與原告結婚廝守，照顧原告後半生生活為條件，要求原告出
    賣金門房地，向原告騙取該100萬元，原告乃依民法第92條
    、第412條、第419條之規定撤銷贈與，並依不當得利規定，
    請求被告返還100萬元等語；惟為被告所否認，並辯稱：原
    告贈與被告100萬元，係原告為追求被告主動贈與，被告並
    未對原告有何承諾，亦未對原告施用詐術等語。經查：
  (一)原告因交付被告系爭100萬元，曾向台中地檢署對被告提出
    詐欺取財告訴，已經該署檢察官於98年12月15日以98年度偵
    字第28885號不起訴處分；嗣因原告不服，聲請再議，復經
    台灣高等法院台中分院檢察署於99年2月1日以99年度上聲議
    字第241號駁回其再議聲請，乃告確定等情，業據本院依職
    權調閱上開偵查案卷查明屬實。觀諸上開偵查案卷，分敘如
    下：
    1.原告於98年8月28日向台中地檢署提出告訴時，僅於告訴
      狀記載：「查被告甲○○……，嗣於98年3、4月間得知告
      訴人（即原告）將出售位於金門縣之土地而取得數百萬元
      之款項，竟起為自己不法所有之意圖，……佯向告訴人訴
      稱：……邀告訴人以告訴人出資金、伊出技術之方式合夥
      開設理髮廳，致告訴人深信而不疑有詐下……」等語（詳
      偵查案卷他字卷第1-2頁）；再於98年9月21日檢察官訊問
      時，亦僅陳稱：「……我要告甲○○詐欺，告訴內容如告
      訴狀所述……」等語（詳偵查案卷他字卷第11-12頁），
      均未提及被告曾承諾願與原告結婚廝守，照顧原告後半生
      生活等事。可見原告交付被告系爭100萬元，究係為投資
      被告所開設之青虹理髮廳擔任股東及負責人，或係因被告
      承諾願與原告結婚廝守，照顧原告後半生生活，始贈與被
      告，其陳述前後迥異。
    2.直至98年10月26日檢察官訊問時，因被告辯稱：「……我
      們（指兩造）交往一段時間，到了98年5月時丙○○說要
      送我東西。我提出書證一張，證明98年5月12日丙○○要
      將榜林村房屋1棟及田地3畝贈與我。他在交往期間也有陸
      續給我生活費……」等語（詳偵查案卷他字卷第51頁），
      原告隨即改稱：「（問：〔提示98年5月12日字據〕是否
      為你所寫？）答：當時甲○○答應要照顧我後半生，所以
      我寫了」等語（詳偵查案卷他字卷第52頁）。而觀諸原告
      於98年5月12日所書立之字據記載：「丙○○願將座落榜
      林村房屋一棟及田地三畦（畝）贈我女友甲○○使用。今
      後與其它親屬無關。以上所述該物項確實歸她所有。權狀
      所有人立囑決定贈與甲○○供她後半生活費用等問題。唯
      恐口無證，特此立據為證」等語（詳偵查案卷他字卷第36
      頁），其上僅記載原告欲贈與被告房地，以供被告之後半
      生生活費用等字，並無記載被告須附有何負擔始得接受該
      贈與，更無記載被告表示願與原告結婚廝守，照顧原告後
      半生生活，或同意原告擔任其所開設理髮廳之股東及負責
      人等情。依上開原告所書立之字據，益見原告交付系爭
      100萬元予被告，確係基於贈與之法律關係。
    3.其後，於本院99年9月24日言詞辯論期日，原告則陳稱：
      「（問：你當初給被告100萬元是你要投資理容院當老闆
      ，還是她要跟你結婚，你要送給被告？）答：因為被告會
      理髮，是她要我投資理容院，我才給她這100萬元投資她
      的理容院，由我當負責人，後來她與我分手，我去告她詐
      欺，她竟辯說這100萬元不是要投資理容院的，而是我要
      給她生活費的」、「（問：你到底有無將這100萬元贈與
      給甲○○？）答：當初是我要投資做生意的，後來我去告
      她詐欺，她竟辯說這100萬元不是要投資理容院的，而是
      我要給她生活費的，而檢察官就認為這100萬元是我贈與
      給甲○○。既然甲○○現在不和我結婚，不照顧我，我就
      要撤銷贈與，請求返還不當得利」、「（問：你如何證明
      你給被告這100萬元時，是要求被告要與你結婚才要贈與
      給她，而被告也同意這個條件？）答：如果被告不來照顧
      我，就是騙我的，錢就要還」等語，益見原告就所交付被
      告系爭100萬元，究係為投資青虹理髮廳擔任股東及負責
      人，或係因被告承諾願與原告結婚廝守，照顧原告後半生
      生活，始贈與被告，其陳述前後矛盾，亦未予以舉證證明
      。
  (二)再者，原告所聲請訊問之證人即其妹乙○○到庭證稱：「（
    問：你是否認識在場之甲○○？）答：之前我哥哥丙○○有
    帶她到我金門的家」、「（問：你見過甲○○幾次？）答：
    一次」、「（問：當時丙○○如何向你介紹甲○○？）答：
    我哥哥只向我介紹說這是杜小姐，其他並未多說」、「（問
    ：丙○○有無對你說甲○○是他的女朋友，或甲○○將來要
    照顧丙○○？）答：丙○○並沒有這樣對我說，但當天約早
    上十一點多，甲○○在我家跟我聊天時，說我哥哥很可憐，
    在台灣都沒有人照顧，我就順口說那妳就多照顧他，甲○○
    就點頭」、「（問：丙○○或甲○○有無告訴你過他們將來
    有結婚的打算，或是共度一生的打算？）答：他們一起來金
    門時，都沒有講到這些話，但我哥哥回台灣之後曾打電話告
    訴我說他要去買結婚證書，要和甲○○結婚，我就提醒我哥
    哥說金門有很多人娶大陸新娘，很多都要錢，你要小心一點
    」、「（問：你是否知道丙○○有把金門的不動產賣掉？）
    答：我知道，我哥哥好像事前就與許東山談好，他就是把不
    動產賣給許東山。我哥哥帶甲○○回金門，就是去向許東山
    拿買賣的價金。我家人都很反對我哥哥賣不動產，他要賣之
    前，我就有勸我哥哥不要賣房子，我說那是我爸爸留下的祖
    產，千萬不要賣掉，但他說他缺錢」、「（問：你哥哥說要
    賣房子的時候，是否有提到是要拿錢與甲○○結婚？）答：
    那時候還沒有這樣說，但是我知道那時候我哥哥已經認識杜
    小姐，我有提醒我哥哥一個女人如果真的要和你結婚，就不
    會叫你去賣祖產，一定會幫你保留」、「（問：丙○○有無
    跟你說過賣房子是要給甲○○錢？）答：丙○○要賣不動產
    的時候，並沒有說到要拿錢給甲○○，是賣掉祖產之後約一
    、二個月，丙○○才說甲○○要開理容院，他要給她一百多
    萬元。我說開理容院不是很複雜，會牽扯到黑道的，但丙○○說那只是純理髮的」、「（問：丙○○有無說他拿一百多
    萬元給甲○○開理容院，是他要投資當老闆？）答：他沒有
    說的很清楚，他只說他要拿壹佰多萬元給甲○○開理容院」
    、「（問：丙○○有無說拿一百多萬元給甲○○開理容院，
    是要送給她或借給她的？）答：他都沒有說，我也都沒有問
    」、「（問：丙○○有無說拿一百多萬元給甲○○開理容院
    ，就是甲○○要和他結婚的代價？）答：沒有」等語，可知
    證人乙○○並未見聞被告接受系爭贈與時，曾對原告承諾願
    與原告結婚廝守，照顧原告後半生生活；亦未見聞原告交付
    金錢，係為投資青虹理髮廳擔任股東及負責人，是證人乙○○之證詞尚難採為有利於原告之認定。
  (三)按「因被詐欺而為意思表示者，表意人得撤銷其意思表示」
    ；再按「贈與附有負擔者，如贈與人已為給付而受贈人不履
    行其負擔時，贈與人得請求受贈人履行其負擔，或撤銷贈與
    」，民法第92條第1項前段及第412條第1項分別定有明文。
    復按「所謂附有負擔之贈與，係指贈與契約附有約款，使受
    贈人負擔應為一定給付之債務者而言。必其贈與契約附有此
    項約款，而受贈人於贈與人已為給付後不履行其負擔時，贈
    與人始得依民法第412條第1項之規定撤銷贈與」（最高法院
    32年上字第2575號判例參照）。本件原告先後主張：被告要
    求原告交付系爭100萬元，乃要原告投資青虹理髮廳擔任股
    東及負責人；又被告所謂原告將財產贈與後，即願與原告共
    同廝守，照顧原告後半生，顯然詐騙不實，原告乃依民法第
    92條、第412條、第419條之規定撤銷贈與，並依不當得利規
    定，請求被告返還100萬元等語。惟查，原告就系爭100萬元
    ，既主張係附有負擔之贈與，亦即被告負有使原告擔任青虹
    理髮廳之股東及負責人，或願意與原告結婚廝守，照顧原告
    後半生生活等兩種負擔；復主張原告係受被告詐騙而為贈與
    云云，然均已為被告所否認，則原告就此有利於己之主張，
    自應負舉證之責。而原告迄未能舉出有利證據以實其說，顯
    難遽認本件贈與係附有何種負擔，亦難認原告係受被告詐騙
    而為贈與等情。準此，原告主張依民法第92條、第412條、
    第419條等規定，撤銷系爭贈與之意思表示，即屬無據，尚
    不生撤銷之效力。是兩造間之系爭贈與既未經原告依法撤銷
    ，自屬合法有效，則被告收受系爭100萬元，仍有法律上之
    原因。
三、從而，原告依不當得利之法律關係，請求被告返還100萬元
    ，並自起訴狀繕本送達翌日即99年7月20日起至清償日止，
    按年息5%計算之利息，為無理由，應予駁回。
四、本件事證已臻明確，兩造其餘攻擊防禦方法及所舉證據，經
    審酌結果，與本件判決結論均無影響，爰不一一論述，附此
    敘明。
五、訴訟費用之依據：民事訴訟法第78條。
中    華    民    國    99    年    10    月    20    日
                  民事第三庭    法  官    許秀芬
以上正本係照原本作成
如對本判決上訴，須於判決送達後20日內向本院提出上訴狀，如
委任律師提起上訴者，應一併繳納上訴審裁判費。
中    華    民    國    99    年    10    月    21    日
                                書記官

司法院資訊處製作；財團法人民間司法改革基金會備份。
